臺灣高等法院刑事判決
110年度上易字第168號
上  訴  人  臺灣新竹地方檢察署檢察官
被      告  吳杰昇
上列上訴人因被告妨害名譽案件，不服臺灣新竹地方法院109年
度易字第772號，中華民國109年12月8日第一審判決（起訴案號
：臺灣新竹地方檢察署109年度偵字第7363號），提起上訴，本
院判決如下：
    主  文
上訴駁回。
    理  由
一、公訴意旨略以：被告吳杰昇與告訴人謝釗忱同為網站臉書網
    路社團「戰車世界」之團員，原互不相識，惟雙方於民國10
    9年3月4日晚間，在該網路社團留言時，就臺灣地區與大陸
    地區於國際上使用之名稱及政治立場不同而發生爭執，被告
    竟在其台中市住處，以其在臉書網站登錄之姓名「吳杰昇」
    ，在該「戰車世界」社團成員均可見之留言處，以「濫用言
    論自由的叛國賊（聲請簡易判決處刑書誤載為「判」國賊）
    ~~」等語辱罵告訴人(臉書登錄之姓名Adolf Hsieh)，足以
    貶損告訴人在社會上之評價。因認被告所為，係涉犯刑法第
    309條第1項之公然侮辱罪等語。
二、犯罪事實應依證據認定之，無證據不得認定犯罪事實。又不
    能證明被告犯罪者，應諭知無罪之判決，刑事訴訟法第154
    條第2項、第301條第1項分別定有明文。而認定犯罪事實所
    憑之證據，雖不以直接證據為限，間接證據亦包括在內；然
    而無論直接或間接證據，其為訴訟上之證明，須於通常一般
    之人均不致有所懷疑，而得確信其為真實之程度者，始得據
    為有罪之認定，倘其證明尚未達到此一程度，而有合理之懷
    疑存在，致無從為有罪之確信時，即應為無罪之判決（最高
    法院76年度台上字第4986號判例意旨參照）。又刑事訴訟法
    第161條第1項規定：檢察官就被告犯罪事實，應負舉證責任
    ，並指出證明之方法。因此，檢察官對於起訴之犯罪事實，
    應負提出證據及說服之實質舉證責任。倘其所提出之證據，
    不足為被告有罪之積極證明，或其指出證明之方法，無從說
    服法院以形成被告有罪之心證，基於無罪推定之原則，自應
    為被告無罪判決之諭知（最高法院92年度台上字第128號判
    例意旨參照）。
三、公訴意旨認被告涉犯上開公然侮辱罪，無非係以被告於警詢
    及偵訊時之供述、告訴人謝釗忱於警詢及偵訊時之證述、臉
    書社團「戰車世界」中相關留言內容之網頁擷取資料爲主要
    論據。訊據被告固坦承有於上開時、地在臉書社團「戰車世
    界」內，以「吳杰昇」之名義留言指稱告訴人為「濫用言論
    自由的叛國賊~~」此節，惟堅決否認有何公然侮辱之犯行，
    辯稱：我是因為和告訴人政治立場不同，告訴人說對岸是中
    國，可是我的政治立場不承認對岸是中國，依照中華民國憲
    法及增修條文，中華民國是包含大陸地區及臺灣地區，中國
    共產黨在我的認知裡面，就是背叛中華民國的政治勢力，告
    訴人不承認中華民國，所以對告訴人說這句話，我並沒有侮
    辱告訴人的意思等語。
四、查被告於上開時、地，在臉書社團「戰車世界」內，以其臉
    書網站登錄之姓名「吳杰昇」，在與告訴人之對話留言內標
    註告訴人（告訴人使用其臉書登錄之姓名00000 00000），
    並對之稱「濫用言論自由的叛國賊~~」一語，而臉書社團「
    戰車世界」需經由管理員同意始能加入社團成為社員，「戰
    車世界」社團成員約有上千人等事實，為被告於警詢、偵訊
    及原審所自承（見偵卷第5至6頁反面、第26頁、第36頁；原
    審易字卷第22至23頁、第48頁），並據證人即告訴人謝釗忱
    於警詢、偵訊中（見偵卷第12至14頁、第25至26頁）、證人
    即臉書社團「戰車世界」成員邱啓倫、黃俊涵、李秋明於偵
    訊中（見偵卷第33至36頁）就此部分證述在卷，且有臉書社
    團「戰車世界」網頁中，被告與告訴人之對話內容擷取資料
    附卷可稽（見偵卷第76頁），是此部分之事實，固堪認定。
五、按刑法第309條第1項所謂「侮辱」，係指並未指摘具體事實
    ，而僅有抽象的謾罵或嘲弄，亦即「發表輕蔑他人社會上地
    位之自我判斷」、「發表對於他人謾罵嘲弄或惡評等行為人
    自己之抽象判斷」。於判斷某一言論、行為是否屬於侮辱，
    應斟酌行為人之年齡、教育程度、職業、與被害人之關係、
    行為地之方言或用語習慣、行為時之客觀情狀等事項，不能
    一概而論，且公然侮辱罪所保護之法益，既係個人於社會上
    所保持之人格及地位不受貶損，是成立侮辱之言行舉止，其
    內容必須具有否定、非難、貶抑、輕蔑他人社會上人格整體
    價值之意味，始足當之，倘僅否定他人個別言論、行為之價
    值者，如批評他人政治、學術上意見之謬誤等，自不構成侮
    辱。又公然侮辱罪所保護者，既係個人於社會上之人格及地
    位評價不受不當貶損，倘僅受批評之人主觀在精神上、心理
    上感受難堪或不快，但若未貶損其人格或地位評價時，自非
    「侮辱」。再陳述某一事實時所附加之「評論」，縱非符合
    客觀、嚴謹或符合社會禮儀之用語時，仍應整體觀察所陳述
    事實之客觀或主觀真實性、可受公評性，以定其適法與否之
    標準，尚無割裂部分言論，以受評論之人因而感受難堪或不
    快，即逕認另構成公然侮辱罪。公訴意旨雖認被告以「濫用
    言論自由的叛國賊~~」等語辱罵，足以貶損告訴人之社會上
    之評價，惟查：
㈠、由卷附臉書社團「戰車世界」（按此為多人線上遊戲）內被
    告與告訴人之前後對話內容觀之，被告與告訴人發生本案爭
    執之起源係一開始「戰車世界」社團內成員傅毅豪建立一票
    選活動，並發表下述內容：「為什麼大家那麼討厭陸人/但
    在遊戲生態上/我還是希望玩家多一點/玩家少了你在強/車
    在多/沒有人陪你玩那不是很孤單/其實亞服謾罵一直都有啊
    /只是有寫外語我們看不懂而已」，票選選項包括「希望大
    陸人回國服」等共17個選項。嗣告訴人於該票選活動下方留
    言：「其實到你們這個年紀還在大陸或是陸人我實在有點看
    不懂，中國就是中國，把國家說對應該也是種尊重，對吧？
    我不反對中國人在亞服打啦，但是以目前都是大比數輸臝的
    狀況來看，恐怕進來搞不清楚遊戲機制的還是多數.」，之
    後即接續有該社團成員留言稱：於「國服(X中服(0大陸人(X
    中國人(0」，告訴人又接續留言：「這有什麼好爭議？地球
    上沒有叫大陸的國家，這才爭議吧？PRC就是中華人民共和
    國，他們去國外也不會自稱Mainland people吧？」，而發
    起該票選活動之社團成員傅毅豪見告訴人上開留言內容即回
    覆：「00000 00000我在其他遊戲社團有時候打中國人就被
    管理刪文」、「00000 00000我也不懂而且下面就會有人說
    什麼遊戲社團不要政治山小的唉。」，告訴人又回覆傅毅豪
    留言：「太蠢太好笑了，中國人自稱中國人，台灣人變成要
    稱他們大陸人不然泛政治？」，接著有其他成員開始留言討
    論：「別自我審查～你既然不是香港人是台灣人就好好稱對
    方為中國人(身為香港人看到都覺得有點奇怪」、「別爭了
    啦！你們說法都是錯的！正確名稱是淪陷區同胞by蔣委員長
    」，之後一名臉書名稱「陳皓宇」之網友留言稱：「笑  所
    以現在有國家叫台灣？？」，告訴人即回覆稱：「你可以去
    看目前歐美各國會不會叫我們中華民國，就算有邦交的國家
    也叫我們台灣.另外，我們自己叫什麼不影響其他國家的正
    確稱呼，叫台灣或中華民國，隔台灣海峽那邊叫中國，全稱
    中華人民共和國.很難懂嗎？自己都不敢大聲叫自己的名字
    ，有誰會理你呢？」（見偵卷第55至61頁）。由上開留言內
    容可知，在被告參與留言前，該票選活動之討論串即已就要
    稱呼大陸地區人民為中國人或大陸人而有爭論。
㈡、此時，被告見告訴人上開回覆內容即留言標註告訴人（即000
    00 00000）稱：「所以中華民國憲法改了沒？台灣國在哪裡
    ？臺灣國公元幾年創立的？」，告訴人遂標註被告留言稱：
    「你什麼時候有台灣國的錯覺？但是很明顯的，所有One Ch
    ina Policy的國家，都不認為ROC能代表中國.中華民國不是
    中國?Republic of CHINA.」，被告又留言覆稱：「不承認
    中華民國是中國就是在舔共知道嗎？普世價值不代表真理，
    懂嗎？^^?有種你們快去改國旗國號啊。」，告訴人再留言
    稱：「再來，你要自稱中華民國，沒問題，那台灣海峽那邊
    就是中華人民共和國，還是你要把那個在聯合國安理會成員
    當成自己尚未收復的領土？」、「這是有沒有種的問題嗎?
    還是你要把那個在聯合國安理會成員當成自己尚未收復的領
    土？」、「這是有沒有種的問題嗎？從法理來看，請先去看
    看修憲程序吧.中華民國，的確是自己認為自己是中國的政
    體，這很難理解嗎？不然怎麼會有九二共識呢？」，被告又
    再留言覆稱：「中國大陸地區本來就是中華民國的失土，是
    叛亂政權強奪的合法領土，有問題嗎？^^?中華民國是創始
    會員國之一，當初不就是美國默許共匪帶著非洲國家鬧2758
    號決議案的嗎？」、「你前面的言論讓我根本不認為你會覺
    得中華民國是中國啊，有問題嗎？^^?」，告訴人就此覆稱
    ：「你可以繼續有這種主張，尊重你，只是大概連國民黨都
    不敢這樣講了，共產黨叛亂嗎？恐怕是你信仰的政權爛到骨
    子裡，來到台灣繼續爛.」、「我站在你們那種認知混亂的
    條件跟你對話，因為你認為有兩個中國，不是嗎?」，被告
    又再留言稱：「不就是臺共沒肅清乾淨的關係嗎？我還嫌陳
    儀的手段太仁慈，白崇禧太寬宏量大呢，蔣公真是白癡，專
    門派對敵人好的智障，難怪北平守將帶50萬大軍投降^0^」
    ，告訴人又再回覆稱：「你叫自己中華民國會影響中華人民
    共和國的存在嗎？你一定覺得不會，對吧?」，被告覆稱：
    「誰跟你說我認為有兩個中國的啊^^？你繼續栽贓看看^^?
    你這個死臺共LOL」，告訴人覆稱：「我說過，你可以有你
    的思維，其實當年除了張學良太仁慈，毛澤東也太仁慈喔，
    不然怎麼讓一堆垃圾流寇留下狗命漂來台灣撒野？」，被告
    又回稱：「西安事件俄羅斯的資料明白的顯示是共匪謊稱要
    和張學良共組大西北聯合，後來晃點張學良的，你繼續用中
    共臺支部的假資料來混淆沒關係啊呵呵，毛賊仁慈只是為了
    後面的殺戮，你怎麼不去追隨共匪史明弔念共匪謝雪紅^^?
    」，告訴人又回稱：「我說過你能有你的思維，就算再不堪
    ，也是你的信仰，你的主耶穌基督也會理解.」，並針對被
    告留言內指稱其「死臺共」一語回稱：「所以你在公然侮辱
    嗎？」。被告又覆稱：「中華民國革命先烈有七成是基督徒
    ，而你只是共匪的傳承者^O^」、告訴人又稱：「等派出所
    通知你吧.」，告訴人再留言稱：「你的確是繼承臺共的思
    想沒錯啊，有問題嗎^^?」、「所以你認為共產思想在台灣
    應該有言論自由的保障是嗎^^?」，告訴人回覆「吳杰昇你
    能繼續講我就繼續截，檢察官也比較多事證能夠處理.」，
    被告回覆：「呵呵，你現在不敢講啦^^?代表你也知道你自
    己在犯內亂罪嗎^^?」，被告回覆：「你什麼根據認為我與
    共產主義有關？」，被告回覆「00000 00000怎麼會沒有關
    係^^?來，我等你切割你自己的臺獨思想^^」、「中華民國
    憲法明定大陸地區是中華民國領土，你擅自散播不利中華民
    國的言論，曲解國格和領土範圍，你確定你沒犯法^^?不承
    認中華民國是中國唯一代表，反而栽贓我是兩個中國論者，
    你確定你告的成^^?」，告訴人回稱：「你可以放給檢察官
    看.你在這邊，在沒有任何事由與證據下指稱我支持共產主
    義，我想你去跟檢察官解釋吧.」，被告覆稱：「我當然放
    啊，呵呵，等你喔，濫用言論自由的叛國賊^^,不承認中華
    民國還想靠中華民國的法律保護你，可憐啊哈哈哈」，告訴
    人回稱：「你還說我是叛國賊，很好.」，之後被告與告訴
    人又持續於該討論串下對話討論中華民國憲法增修條文、兩
    岸人民關係條例、中華民國刑法第104條、第105條、第115
    條、刑法總則之關係，被告又回覆：「我不認為是公然侮辱
    你啊，你的思想是共產黨的分裂國家之獨立思想沒錯啊^^..
    .，中華民國本來就是中國啊，只有舔共的才不認為中華民
    國是中國唷，然後把中華人民共和國當成中國唷，知道嗎^^
    ?你完全符合中華民國憲法刑法的外患罪啊呵呵...」，嗣告
    訴人即未再繼續在該討論串下回覆留言（見偵卷第43至54頁
    、第61至64頁、第67至96頁）。
㈢、由被告前揭言論發言脈絡觀之，乃係針對告訴人主張應稱呼
    大陸地區人民為中國人，及就中華民國在臺灣之定位等政治
    議題而表述不同意見，是雙方在該討論串下顯係互相表達、
    爭論其等對於兩岸關係之名稱、用語、定位及政治理念，此
    種因彼此政治立場不同所生之激辯，在臺灣社會實已屢見不
    鮮，並為臺灣民主化後在言論自由方面之重要表徵，雖被告
    以「濫用言論自由的叛國賊」等語批評告訴人，屬負面評價
    用語，或有過於激烈而足以引起告訴人之不悅情緒，然審酌
    被告評論係本於告訴人反對現行中華民國憲政體制（即仍區
    分臺灣地區與大陸地區）而來，則被告基於其支持中華民國
    體制之立場，認為依現行憲法增修條文等法律，告訴人之主
    張有觸犯內亂罪之虞，其法律上之主張縱非完全正確，但在
    論理上亦非毫無事實根據或顯然逸脫邏輯，且既係因政治理
    念之爭辯而來，尚難認其係以損害告訴人名譽為唯一之目的
    。又兩岸關係及國家定位為重要之公共事務，為各界所密切
    關心，顯屬可受公評之事，隨各人之政治理念、意識型態及
    價值觀而有不同看法，若以事實為依據，加以論證是非，本
    可對他人意見為正面評價，或為負面評價，若基於各人的自
    由意志針對特定、具體事實，依個人價值判斷而提出主觀但
    與事實相關連之意見表達或評論部分，縱該用語、字詞屬於
    負面批評，或用語尖酸、難聽、直率、粗鄙，帶有辱罵含義
    ，然因該言論係個人主觀評價之表現，其用字譴詞是否妥當
    ，社會大眾均有評論之空間，無所謂真實與否，應屬「意見
    表達」之言論範疇，且此意見表達應嚴格認定是否確有侮辱
    之惡意，否則如動輒對此等言論冠以刑責，無疑以噤聲取代
    討論，妨礙言論自由發揮實現自我、追求真理及促進參與之
    功能。
㈣、準此，本案被告並非未指摘具體事實而僅有抽象的謾罵或嘲
    弄，乃是針對上開兩岸關係、國家定位等公共事務，就告訴
    人於臉書社團「戰車世界」網頁上所發表之政治主張此一基
    礎事實提出其個人之主觀評論意見，縱然係以負面之語言文
    字予以批評，然依現存卷證就被告所為言論之內容整體判斷
    ，尚難認被告此部分意見表達具有惡意侮辱之故意而顯然超
    出合理評論之範圍，應認其所為尚不構成刑法第309條之公
    然侮辱罪。
六、綜上所述，本案依檢察官所舉各項證據方法，就被告是否有
    公訴意旨所指之公然侮辱犯行，本院認仍有合理之懷疑存在
    ，尚未達於通常一般之人均不致有所懷疑，而得確信其為真
    實之程度，無從形成被告有罪之確信，自難遽以上開罪名相
    繩。準此，本案既不能證明被告犯罪，揆諸前揭說明，即應
    為其無罪之諭知。原審基此依審理結果而為被告無罪之諭知
    ，經核並無違誤，應予維持。
七、檢察官上訴意旨略以： 
㈠、按刑法第310條第1項規定：「意圖散布於眾，而指摘或傳述
    足以毀損他人名譽之事者，為誹謗罪」，第3項規定：「對
    於所誹謗之事，能證明其為真實者，不罰。但涉於私德而與
    公共利益無關者，不在此限」等文義觀之，所謂得證明為真
    實者，唯有「事實」。據此可徵，我國刑法第310條之誹謗
    罪所規範者，僅為「事實陳述」，不包括針對特定事項，依
    個人價值判斷所提出之主觀意見、評論或批判，此種意見表
    達應屬同法第311條第3款所定之免責事項，亦即所謂「合理
    評論原則」之範疇。易言之，憲法對於「事實陳述」之言論
    ，係透過「實質惡意原則」予以保障，對於「意見表達」之
    言論，則透過「合理評論原則」，亦即「以善意發表言論，
    對於可受公評之事為適當評論」之誹謗罪阻卻違法事由。
㈡、查被告以其在臉書網站登錄之姓名「吳杰昇」，在「戰車世
    界」社團成員均可見之留言處，以「濫用言論自由的叛國賊
    ~~」等語辱罵告訴人，因同時具有事實陳述與個人主觀意見
    表達之性質，揆諸前揭說明，自應就被告所為陳述是否符合
    合理評論原則分別判斷。按叛國賊係指背叛、損害國家利益
    的人，上開語詞依社會一般通念，乃屬高度貶抑他人人格而
    嘲諷、蔑指他人缺乏國家觀念，足使他人在精神上及心理上
    感受到屈辱及難堪，是被告在網路社團處張貼「濫用言論自
    由的叛國賊~~」此部分言論，客觀上已屬公然侮辱告訴人之
    行為。被告縱與告訴人政治立場有所歧異，亦應秉持理性方
    式針對政治課題討論，尊重不同意見，被告竟捨此不為，其
    上開言論，乃對不同意見之告訴人公然加以貶辱、攻訐，已
    超出言論自由保障之範疇甚明。
㈢、原判決既有上開違誤，請求撤銷原判決，更為適當合法之判
    決。
八、經查：
㈠、「叛國賊」一詞固屬具有貶意之負面評價用語，然依前所述
    ，被告乃係在爭論兩岸關係、臺灣國家定位之討論串內，針
    對告訴人主張大陸地區為中國，臺灣地區為臺灣或中華民國
    ，以中國人稱呼大陸地區人民，即隱含兩岸非屬同一國之政
    治立場加以批評，進而認告訴人上開政治主張與現行中華民
    國憲政體制相違，有涉犯內亂罪之虞，遂以被告個人所持中
    華民國包含大陸地區之政治觀點，認告訴人之主張為「叛國
    賊」。雖被告所使用之「叛國賊」一詞確為足以引起告訴人
    不悅之負面批判用語，但本質上仍係因政治理念不同而生之
    評論，並非抽象之謾罵，其法律上之主張縱非完全正確，然
    由被告個人所持政治立場之角度觀之，論理上並非毫無事實
    根據或顯然逸脫邏輯，尚難認其係以損害告訴人名譽為唯一
    之目的，且係對於兩岸關係及國家定位等可受公評之事，依
    個人價值判斷而提出主觀但與事實相關連之意見表達或評論
    ，由被告所為言論之內容整體判斷，亦難認被告此部分意見
    表達具有惡意侮辱之故意而顯然超出合理評論之範圍，是被
    告所為應尚未達構成刑法第309條公然侮辱罪之程度等節，
    業經本院論述如前。
㈡、檢察官上訴意旨仍僅強調「叛國賊」一詞屬高度貶抑他人人
    格，嘲諷、蔑指他人缺乏國家觀念，足使他人在精神上及心
    理上感受到屈辱及難堪之用語，未能就被告於該討論串中之
    整體發言是否已超出合理評論範圍再加以舉證，事實上被告
    指摘告訴人所叛之「國」，乃為告訴人所不認同之包含大陸
    地區之中華民國，而非告訴人主張不包含大陸地區之國家定
    位（無論名稱為何），是就此節觀之，被告上開用語仍係延
    續雙方針對兩岸關係、國家定位之爭辯而來，以較激烈之用
    語形容告訴人之政治立場，在一般網路討論氛圍中，既非僅
    係抽象或與討論主題無關之謾罵，衡情亦不宜認已超出合理
    評論之範圍，應透過言論自由之機制，由參與見聞之社會大
    眾予以評論指駁，而非逕以公權力課以刑責，以顯民主化社
    會對於多元價值之包容，並保障公民就公共事務充分表達之
    權利。
㈢、準此，檢察官上訴意旨，尚難認屬有據，檢察官既未能再積
    極舉證被告確有其所指之上開犯行，原審所為無罪之諭知，
    其結論並無不合，是檢察官提起上訴猶執前詞指摘原判決證
    據取捨及認事用法不當，其上訴非有理由，應予駁回。
據上論斷，應依刑事訴訟法第368條，判決如主文。
本案經檢察官謝志明到庭執行職務。
中　　華　　民　　國　　110 　年　　4 　　月　　22　　日
                  刑事第二十庭  審判長法　官  王復生
                                      法　官  蕭世昌 
                                      法　官  張紹省
以上正本證明與原本無異。
不得上訴。
                                      書記官  莫佳樺
中　　華　　民　　國　　110 　年　　4 　　月　　23　　日